最高法院刑事判決　　　　　　　　　　　　　　　八十六年度台上字第三二八七號
　　上訴人　楊育元
　　被　告　甲○○
右上訴人因自訴被告偽造文書案件，不服台灣高等法院台中分院中華民國八十五年八
月六日第二審判決（八十四年度上訴字第二一二五號，自訴案號：台灣台中地方法院
八十四年度自字第二八八號），提起上訴，本院判決如左：
    主  文
原判決撤銷，發回台灣高等法院台中分院。
    理  由
本件原判決以上訴人楊育元在第一審之自訴意旨略稱：上訴人於民國八十一年三月二
十八日，受其母陳灼英贈與坐落台中市○區○○○段六十五之二地號土地及門牌號碼
台中市○○路一三四巷十一之一號房屋，遂於八十一年三月三十日，委託代書即被告
甲○○辦理該項贈與之移轉登記，被告並於同日前往上訴人住處索取贈與人陳灼英及
上訴人之私章各乙枚暨辦理移轉登記之各項文件，迄八十二年九月十六日結算代書費
用時，始將私章歸還，此期間上訴人之印章均放於被告之事務所；詎上訴人並未書寫
撤銷贈與契約書，亦未授權被告書寫，被告竟於八十一年六月七日，違背其任務，盜
用自訴人印章，偽造上訴人與母陳灼英之解除贈與協議書，足以生損害於上訴人；又
被告擅作主張，書立以上訴人為立承諾書人，並蓋上訴人印章，而表示坐落台中市○
區○村段三三二－二、三三二－十七地號兩筆土地，申請辦理所有權移轉登記，如在
工程受益費範圍內，願依照工程受益費條例規定繳納之承諾書，該承諾書記載之日期
為八十一年十月九日，惟上訴人之母親於當日中午十二時十分病逝，妻趙淑琴當時亦
因病住在三軍總醫院，全家忙於籌辦喪事，上訴人及妻均不在家，何能前往蓋章，是
該承諾書顯亦係被告所偽造等情，因認被告有犯刑法第二百十條之偽造私文書罪及第
三百四十二條之背信罪云云，經審理結果，認不能證明被告犯罪，因而維持第一審諭
知被告無罪之判決，駁回上訴人在第二審之上訴，固非無見。
惟查(一)原判決理由謂被告所辯右揭房地之移轉登記，因該財產涉及舊民法第一千零十
七條夫妻聯合財產問題，雖登記在陳灼英名下，仍視為上訴人楊育元之父楊紹裘所有
，故楊紹裘死後，陳灼英不得單獨贈與上訴人，而必須要求其他繼承人楊育鎂、楊育
中、楊育涵同意，上訴人楊育元因兄妹感情惡劣，無法取得其他繼承人同意，乃改委
任被告辦理繼承登記，又為求退回先前因辦理贈與移轉已繳納之增值稅及契稅等情，
堪以採信云云，就上開被告所辯上訴人改委任其辦理繼承登記堪以採信一節，並未說
明所憑之證據及認定之理由，自屬理由不備。(二)原判決理由謂自台中市稅捐稽徵處大
智分處八十四年一月二十三日稅智分二字第八四○○○六四一號函之文意可得知上訴
人申請退稅款，並非須提出撤銷贈與協議書或同意取消贈與契約不可，僅撤回贈與所
有權移轉登記聲請，即可達到退稅款之目的。然被告係承辦本件贈與不動產移轉登記
案之代書，誤以為須解除該贈與契約，始能取回高達新台幣二百六十五萬二千八百十
元之稅款云云，就如何認定被告係誤以為須解除贈與契約，始能取回稅款，亦未說明
所憑之證據及認定之理由，於法殊屬有違。(三)原判決理由謂上訴人既承認已領回契稅
款及土地增值稅款，顯見被告並未侵吞其退稅款，陳灼英與上訴人撤銷贈與（即合意
解除贈與）契約，就被告而言，並無利可圖，果非上訴人及陳灼英同意書寫該二紙解
除贈與契約之協議書，被告何須偽造聲明取消贈與申請退還土地增值稅、契稅之申請
書及撤銷贈與協議書等文件，甘冒犯背信、偽造文書罪責云云？然背信罪以處理他人
事務之人，有圖自己或第三人得不法利益，或圖加損害於本人之意思，而故為違背其
任務之行為即可成立，系爭房地雖為楊紹裘所有，然楊紹裘死後，陳灼英亦有繼承權
，如被告未書立前開解除贈與協議書，則上訴人是否可受贈陳灼英應繼分部分，倘可
受贈該項應繼分，被告之行為，自損害上訴人之利益，原審未調查被告有無圖加損害
上訴人之意思？遽以其無利可圖，而認定不可能甘冒犯背信、偽造文書罪責，尚嫌速
斷。(四)原判決理由謂被告書立卷附上訴人名義之承諾書（見偵查卷二十六頁），係為
圖辦理坐落台中市○區○村段三三二－二、三三二－十七號土地所有權移轉登記之便
宜措施，係在上訴人概括授權範圍內所為，然原判決並未說明辦理上開登記，非書立
該項承諾書不可，遽認屬便宜措施，在上訴人概括授權範圍內，亦非有據。上訴意旨
指摘原判決不當，非無理由，應認有發回更審之原因。
據上論結，應依刑事訴訟法第三百九十七條、第四百零一條，判決如主文。
中      華      民      國    八十六    年      五      月     三十     日
                              最高法院刑事第九庭
                                  審判長法官  謝  家  鶴
                                        法官  羅  一  宇
                                        法官  吳  昭  瑩
                                        法官  花  滿  堂
                                        法官  陳  世  淙
      右正本證明與原本無異
                                              書  記  官
中      華      民      國    八十六    年      六      月      十      日
